【裁判字號】    97,再,59
【裁判日期】    980414
【裁判案由】    返還房屋等
【裁判全文】
臺灣高等法院民事判決                    97年度再字第59號
再  審原告  丙○○
            甲○○
上二人共同
訴訟代理人  陳俊傑律師
再  審被告  乙○○
上列當事人間返還房屋等事件，再審原告對於中華民國97年10月
28日本院97年度上字第464號確定判決提起再審，本院於98年3月
31日言詞辯論終結，判決如下：
    主      文
再審原告之訴駁回。
再審訴訟費用由再審原告負擔。
    事實及理由
一、再審原告主張：
  (一)再審原告丙○○與再審被告間房屋買賣契約係通謀虛偽意思
    表示，該買賣契約係屬無效。原確定判決認定再審原告丙○
    ○與再審被告就買賣標的物、價金均已達成意思合致，且再
    審被告已依約給付價金新臺幣 (下同)950萬元完畢，買賣契
    約要屬有效成立等語，與事實不符，並與卷存證據不合，顯
    消極不適用法規及違背民事訴訟法第222條第3項法院依自由
    心證判斷事實真偽，不可違背論理及經驗法則之規定。
  (二)原確定判決就再審被告於95年7月1日在台北市政府警察局中
    正第二分局偵查隊所做的調查筆錄 (見本院卷第191至193頁
    )、臺灣臺北地方法院96年度訴字第1862號97年2月22日準備
    程序筆錄 (見本院卷第213至216頁 )，及匯款予訴外人黃唯
    綸、王金龍2紙匯款單 (見本院卷第217至218頁)右上角0000
    00000000數字，係再審被告親筆書寫，足以影響原確定判決
    之重要證物漏未斟酌。
  (三)再審原告丙○○的帳戶是再審被告去開的戶，那是假的帳戶
    ，再審被告直到97年2月22日刑事庭才第1次承認國泰世華景
    美分行000000000000帳戶的申請書、印鑑卡、金融卡都是他
    偽造的，這為確定判決漏未審酌的新事證。再審被告匯進去
    再審原告丙○○的帳戶，等於是匯進再審被告的帳戶，再審
    原告並未收到尾款，依約定書第1 條約定買賣自動失效，原
    判決就此重要證物漏未審酌。又，原確定判決沒有提及酬勞
    25萬元的部分，如果是買賣的話，就沒有酬勞的問題，再審
    被告有拿酬勞，所以當初過戶再審被告是當人頭，原確定判
    決漏未審酌此重要證據。
  (四)原確定判決理由載明：再審原告亦無法提出其他證據證明與
    再審被告間，就系爭房屋買賣為通謀虛偽意思表示之情事，
    故再審原告抗辯：再審原告丙○○與再審被告間就系爭房屋
    買賣為通謀虛偽意思表示，應為無效云云，亦有判決理由與
    主文顯有矛盾之再審理由。
  (五)依民事訴訟法第496條第1項第1款、第2款及第497條規定，
    提起再審之訴，聲明：(一)原確定判決不利再審原告部分廢棄
    )。(二)上開廢棄部分，再審被告在第一審之訴駁回。
二、再審被告則以：原確定判決並無再審原告指摘之再審理由，
    再審原告提起本件再審之訴，乃企圖拖延返還房屋等語，資
    為抗辯。聲明：再審之訴駁回。
三、按，解釋意思表示原屬事實審法院之職權，原確定判決不過
    就事實審法院所確定之事實為法律上之判斷，事實審法院解
    釋意思表示，縱有不當，亦不生適用法規顯有錯誤問題（最
    高法院64年台再字第140號判例參照 ）；又，民事訴訟法第
    496條第1項第1款所謂適用法規顯有錯誤者 ，係指確定裁判
    所適用之法規顯然不合於法律規定，或與司法院現尚有效及
    大法官會議之解釋，或最高法院尚有效之判例顯然違反者，
    或消極的不適用法規，顯然影響判決者而言，不包括認定事
    實錯誤、漏未斟酌證據、取捨證據失當及裁判不備理由之情
    形在內，前訴訟程序原確定判決認定事實、舉證責任之分配
    及證據取捨之當否，乃事實審法院職權行使之範圍，非屬適
    用法規顯有錯誤（最高法院60年台再字第170號判例、63年
    台上字第880號判例、90年度台再字第27號判決、95年台上
    字第2268號判決可資參照）。茲審酌再審原告本件再審之訴
    是否有理由：
  (一)原確定判決就再審原告丙○○與再審被告間房屋買賣契約有
    效，已詳予斟酌並認定：「雙方約定買賣系爭房屋之本旨，
    在於丙○○（即再審原告 ）以950萬元出售系爭房屋予被上
    訴人（即再審被告），被上訴人則以向國泰世華銀行貸款95
    0 萬元，並以電匯方式還清丙○○合作金庫銀行貸款後，再
    將價金餘額給付丙○○，若被上訴人未依約履行給付房屋價
    金950萬元時，系爭房屋買賣契約始自動失效 ，作為房屋價
    金之給付方式而已，顯非以被上訴人若未將房屋價金餘款匯
    入丙○○前開台灣銀行古亭分行帳戶內，作為系爭買賣契約
    之解除條件。被上訴人向國泰世華銀行貸款950萬元，並還
    清丙○○合作金庫銀行貸款776萬5077元及辦理塗銷抵押權
    登記相關費用後，將餘額計171萬8813元匯入丙○○國泰世
    華銀行帳戶內，則丙○○即已受領被上訴人所給付之房屋價
    金完畢，自不得僅因被上訴未將餘款匯入其前開台灣銀行古
    亭分行帳戶，即謂兩造買賣契約已自動失效」（見本院97年
    度上字第464號判決第6頁）。其就契約之解釋，本屬事實審
    法院之職權，依上開最高法院64年台再字第140 號判例所示
    ，不生適用法規顯有錯誤問題，原確定判決所表示之見解，
    又係基於辯論主義之精神，斟酌全辯論意旨及調查證據之結
    果，而為判斷，亦未違背論理及經驗法則。
  (二)再審被告已給付系爭房屋價金950萬元完畢，且再審原告丙
    ○○因積欠訴外人黃唯綸105萬元、王金龍10萬元債務亟需
    清償，並自該國泰世華銀行帳戶內，分別撥款105萬元、10
    萬元予黃唯綸、王金龍等情，亦為再審原告丙○○於另案偵
    查中所自陳（見台灣台北地方法院檢察署95年度偵字第2122
    6號第98頁 ）；若再審原告丙○○不知再審被告有將房屋價
    金餘款匯入前開國泰世華銀行帳戶，則其怎會打電話向再審
    被告確認有無匯款予黃唯綸、王金龍（見偵查卷第98頁，丙
    ○○自陳均係委由被上訴人代為匯款），由此可知，丙○○
    既以被上訴人匯入前開國泰世華銀行帳戶內之價金餘額，支
    付清償黃唯綸、王金龍債務，可徵已受領該帳戶內餘額，再
    審原告抗辯未收到尾款，不可採信。是以，不論丙○○前開
    國泰世華銀行帳戶是否由其本人所申請開立，對於丙○○業
    已受領系爭房屋價金950萬元乙事，仍不生影響 ，亦為原確
    定判決所認定（見本院97年度上字第464號判決第7頁）。依
    該判決意旨所示，已詳予斟酌，況再審原告丙○○既於偵查
    中自陳均係委由再審被告代為匯款，則匯款予訴外人黃唯綸
    、王金龍2 紙匯款單右上角000000000000數字，究否為再審
    被告所寫，已不重要，自無「就足以影響於判決之重要證物
    ，漏未斟酌」之情形。
  (三)又，原確定判決已斟酌後認定買賣契約有效，並謂：可徵被
    上訴人與丙○○間簽訂前開約定書，既已載明為「買賣．．
    ．房屋一事」，並就買賣標的物（即系爭房屋）、價金均已
    達成意思合致，且被上訴人已依約給付價金950萬元完畢，
    故兩造間就系爭房屋之買賣要屬有效成立甚明。嗣因丙○○
    無法依約於3個月內買回系爭房屋（見原審卷第14頁93年9月
    22日約定書第2條），乃於94年12月23 日會同其配偶甲○○
    ，與被上訴人簽訂同意書，約定於95年2 月10日前，以總價
    1020萬元買回系爭房屋，若屆時仍無法買回，則同意於同年
    月15日前，將系爭房屋騰空遷讓等語（見判決書第8頁）。
    再審原告與再審被告既約定以總價1020萬元買回系爭房屋，
    彼此間基於自由意思表示所訂立之契約，與原買賣契約之價
    金有差價，自無不可。況原確定判決既已斟酌，再審原告另
    以酬勞稱之，而主張原確定判決漏未審酌，自無可採。
  (四)按，民事訴訟法第496條第1項第2款所謂 ：判決理由與主文
    顯有矛盾，係指判決依據當事人主張之事實，認定其請求或
    對造抗辯為有理由或無理由，而於主文為相反之諭示，且其
    矛盾為顯然者而言。茲確定判決於理由項下，認定再審原告
    對於再審被告部分之上訴，為無理由，而於主文諭示駁回再
    審原告此部分之上訴。依上說明，並無判決理由與主文顯有
    矛盾之情形（最高法院80年台再字第130號判例參照 ），茲
    原確定判決認定買賣並非通謀虛偽意思表示，買賣契約即已
    成立、生效，而為判決，自無判決理由與主文顯有矛盾之情
    事。
  (五)再審原告另主張同意書係遭再審被告脅迫而簽訂，亦經原確
    定判決認定：按當事人主張其意思表示係因被詐欺或脅迫而
    為之者，應就其被詐欺或被脅迫之事實，負舉證之責任，再
    審原告對於遭脅迫而簽訂該同意書乙情，無法舉證以實其說
    ，自無可採（見判決書第7頁 ）。故再審原告主張原確定判
    決有適用法規顯有錯誤及就足以影響於判決之重要證物，漏
    未斟酌之情形云云，均無所據。
四、綜上所述，再審原告之主張，或為事實審法院職權行使之範
    圍，非屬適用法規顯有錯誤；或為原確定判決已斟酌之證物
    ；亦無判決理由與主文顯有矛盾之情事，其依民事訴訟法第
    496條第1項第1、2款及第497條規定，提起本件再審之訴，
    為無理由，爰判決如主文。此外，兩造其餘攻擊防禦方法，
    與勝負之判斷無關，爰不予一一論酌，附此敘明。
五、據上論結，本件再審之訴為無理由，依民事訴訟法第78條，
    判決如主文。
中    華    民    國    98    年    4     月    14    日
                    民事第十五庭
                        審判長法  官  林恩山
                              法  官  陳雅玲
                              法  官  黃國忠
正本係照原本作成。
如不服本判決，應於收受送達後20日內向本院提出上訴書狀，其
未表明上訴理由者，應於提出上訴後20日內向本院補提理由書狀
（均須按他造當事人之人數附繕本）上訴時應提出委任律師或具
有律師資格之人之委任狀；委任有律師資格者，另應附具律師資
格證書及釋明委任人與受任人有民事訴訟法第466條之1第1 項但
書或第2項（詳附註）所定關係之釋明文書影本。
中    華    民    國    98    年    4     月    15    日
                              書記官  陳明俐
附註：
民事訴訟法第466條之1（第1項、第2項）：
對於第二審判決上訴，上訴人應委任律師為訴訟代理人。但上訴
人或其他法定代理人具有律師資格者，不在此限。
上訴人之配偶、三親等內之血親、二親等內之姻親，或上訴人為
法人、中央或地方機關時，其所屬專任人員具有律師資格並經法
院認為適當者，亦得為第三審訴訟代理人。


司法院資訊處製作；財團法人民間司法改革基金會備份。
